臺灣高等法院民事判決　　　　　　　　94年度勞上易字第51號
上　訴　人　　甲○○
　　　　　　　乙○○
共　　　同
訴訟代理人　　陳德聰律師
被　上訴人　　中華聯合保險代理人股份有限公司
兼法定代理人　丁○○
共　　　同
訴訟代理人　　劉智園律師
上列當事人間給付承攬報酬事件，上訴人對於中華民國94年5月
27日臺灣臺北地方法院93年度勞訴字第151號第一審判決提起上
訴，本院於96年3月20日言詞辯論終結，判決如下：
    主      文
上訴駁回。
第二審訴訟費用由上訴人甲○○負擔五分之三，餘由上訴人乙○
○負擔。
    事實及理由
一、上訴人起訴主張：伊等前曾任職於被上訴人中華聯合保險代
    理人股份有限公司（下稱中華保險代理人公司），擔任招攬
    保險之業務員，約定招攬保險商品之佣金分別按訴外人蘇黎
    世保險股份有限公司（下稱蘇黎世保險公司）與富邦人壽保
    險股份有限公司（下稱富邦人壽保險公司）所訂之保險商品
    佣金表所載佣金率計算給付；又被上訴人中華保險代理人公
    司並承諾給付按上訴人當年度FYC（First Year Commission
    ）達成額之一定比例計算之年終獎金。在上訴人甲○○方面
    ，其於92年10月至12月份可得領取之第2年度佣金報酬為新
    臺幣（下同）19萬4,384元，另以92年度招攬業務所得88萬8
    ,774 元加上前述第2年度佣金19萬4,384元，共計108萬3,15
    8元，再以20%計算，應可得年終獎金21萬6,626元，又上訴
    人甲○○於92年度招攬業績達被上訴人中華保險代理人公司
    司日本櫻花之旅競賽獎勵標準，惟因該公司漏未將上訴人甲
    ○○列入該次旅行團，乃承諾願按3萬8,000元之相同價值補
    貼，是總計被上訴人中華保險代理人公司應給付上訴人甲○
    ○44萬9,010元。另在上訴人乙○○方面，其於93年5月間得
    受之佣金為17萬9,441元，且在92年度招攬業務所得為62萬1
    ,740 元，按15%比例換算後，得請求92年度年終獎金9萬3,2
    61元，是總計被上訴人中華保險代理人公司應給付上訴人乙
    ○○27萬2,702元。又被上訴人丁○○為被上訴人中華保險
    代理人公司負責人，竟於92年10月以被上訴人中華保險代理
    人公司名義，無故將上訴人解聘，並拒絕給付上訴人前開佣
    金報酬、年終獎金等款項，侵害上訴人此等受領薪資給付之
    權利，而被上訴人中華保險代理人公司亦應就其受僱人即被
    上訴人丁○○執行職務不法侵害上訴人權利之侵權行為，依
    侵權行為法則，負連帶賠償之責。爰求為命被上訴人中華保
    險代理人公司、丁○○如數連帶給付，並自93年6月16日起
    加計法定遲延利息之判決。
    被上訴人則以：上訴人甲○○所招攬之保險契約僅有91年度
    ，上訴人乙○○則僅於92年4、5月有招攬保險契約，且該年
    度佣金被上訴人中華保險代理人公司業已給付，由於上訴人
    於新一季並未招攬新契約，故被上訴人中華保險代理人公司
    乃於92年10月13日依兩造所簽業務承攬合約書第4條、第9條
    約定，終止與上訴人之業務承攬合約關係，上訴人依約不得
    請求第2年度佣金。況上訴人所提佣金表並非被上訴人中華
    保險代理人公司製作之文件，所載險種亦非屬於蘇黎世保險
    公司與富邦人壽保險公司之保險契約商品。另上訴人請求年
    終獎金部分，依被上訴人中華保險代理人公司所定業務支給
    辦法規定，該辦法實施期間自92年3月1日起至銀行保代業務
    開始（92年8月20日）終止，且有權領取者僅限於通過考核
    之在職者，上訴人甲○○既然僅於91年度有招攬保險契約，
    上訴人乙○○則因新一季並未舉績且業務支給辦法在92 年
    底已不再適用，故伊等均無從受領年終獎金。況且，年終獎
    金之計算基礎係以當年度FYC，即保單第1年度佣金計算，上
    訴人主張應以其該年度綜合所得總額計算，與該辦法不符。
    又上訴人甲○○業績並未達日本櫻花之旅競賽獎勵標準，無
    權參加該次旅遊，且被上訴人中華保險代理人公司亦未曾承
    諾願以現金補貼等語，資為抗辯。
二、原審駁回上訴人之請求，上訴人提起上訴，聲明：
    (一)原判決關於後開第一、二項部分廢棄。
    (二)被上訴人應連帶給付上訴人甲○○38萬6,053元，及自93
      年6月16日起至清償日止，按年息5%計算之利息。
    (三)被上訴人應連帶給付上訴人乙○○27萬2,702元，及自93
      年6月16日起至清償日止，按年息5%計算之利息。
    (四)第一、二審訴訟費用由對造負擔。
    被上訴人則聲明：上訴駁回。
三、兩造不爭之事實：
    上訴人甲○○、乙○○分別任職於被上訴人中華保險代理人
    公司擔任保險業務員，兩造簽有業務承攬合約書。
四、兩造爭執要旨：(一)被上訴人中華保險代理人公司應否依約給
    付上訴人第二年度之佣金報酬？(二)上訴人對於被上訴人中華
    保險代理人公司是否有年終獎金請求權？(三)上訴人甲○○請
    求被上訴人中華保險代理人公司給付櫻花之旅折付旅遊獎金
    3萬8,000元，有無理由？(四)被上訴人丁○○是否應負侵權行
    為損害賠償責任，並與被上訴人中華保險代理人公司連帶負
    責？茲分述之：
  (一)被上訴人中華保險代理人公司依約無須給付上訴人第二年度
    之佣金報酬：
    1.上訴人主張伊與被上訴人中華保險代理人公司約定所招攬
      保險商品之佣金即報酬，分別按蘇黎世保險公司與富邦人
      壽保險公司所訂之保險商品佣金表所載佣金率計算給付，
      被上訴人中華保險代理人公司應依約給付第二年度佣金等
      語。被上訴人則以：上訴人新一季並未舉績招攬新契約，
      且上訴人所提佣金表並非被上訴人製作之文件，所載險種
      非屬於蘇黎世保險公司與富邦人壽保險公司之保險契約商
      品，上訴人之請求與業務承攬合約第4條約定要件不符，
      不得請求第二年度佣金等語置辯。
    2.依業務承攬合約書第4 條第1 項、第2 項約定：「甲方
      （即被上訴人中華保險代理人公司）同意乙方（即上訴人
      ）所招攬之保險業務依甲方所定訂之佣金率給付乙方報酬
      。」、「乙方同意各年度佣金支給需通過甲方所定之業務
      考核標準，亦即乙方需維持每季至少為甲方招攬一件新契
      約之業績。」（見原審卷一第13、14頁）。準此，上訴人
      請求被上訴人中華保險代理人公司給付第二年度佣金之要
      件為：(1)佣金計算標準以被上訴人中華保險代理人公司所
      定佣金率為基礎；(2)上訴人每季至少需招攬一件新契約之
      業績方可請求各年度佣金。
    3.依民事訴訟法277條前段規定：「當事人主張有利於己之
      事實者，就其事實有舉證之責任。」，當事人主張有利於
      己之事實分為權利發生規定之要件事實、權利障礙規定之
      要件事實、權利消滅規定之要件事實，主張權利發生者，
      應就該權利發生實體法上規定要件最低限度事實負舉證責
      任，上訴人既然本於業務承攬合約關係請求履行契約，給
      付第二年度佣金，則應就符合業務承攬合約第4條約定權
      利發生要件、確切第二年度佣金數額之事實負舉證責任。
      經查：
      (1)關於計算年度佣金之基準數據佣金率部分：
        上訴人主張應以蘇黎世保險公司與富邦人壽保險公司所
        訂之保險商品佣金表所載佣金率為據，並提出商品佣金
        一覽表以佐，惟此為被上訴人所否認。且上訴人此部分
        主張更與業務承攬合約第4條第1項約定不符，而上訴人
        己確定不能請求給付第二年度之佣金詳如下述，則佣金
        之基準數據佣金率並無探討之必要。
      (2)上訴人是否每季至少招攬一件新契約部分：
        上訴人甲○○請求其92年10月至12月份可得領取之第二
        年度佣金，上訴人乙○○則係請求其93年5月間可得領
        取之第二年度佣金（見原審94年1月11日言詞辯論筆錄
        第2頁，卷一第62頁）。被上訴人則抗辯：上訴人甲○
        ○所招攬之保險契約僅有91年度，上訴人乙○○則僅於
        92年4、5月有招攬保險契約等語。
        經查，上訴人甲○○已自認以其名義招攬之新契約業績
        僅至92年1月為止，上訴人二人自92年7月以後即未再招
        攬新契約等語甚詳（詳見原審94年3月1日言詞辯論筆錄
        ）。另觀諸上訴人所提佣金明細表記載（見原審卷一第
        88-105頁），上訴人甲○○所招攬之保險契約生效日至
        多僅至91年12月為止，自此之後上訴人甲○○並無再行
        招攬新保險契約之業績；至於上訴人乙○○所招攬之保
        險契約生效日則大抵均在92年5月間，自此時之後上訴
        人乙○○亦無招攬新保險契約之業績存在。雖上訴人主
        張被上訴人提出之業績考核工作月之計算式所採行之第
        一季其工作月為（12.1.2月），第二季為（3.4.5月）
        ，第三季為（6.7.8月）、第四季為（9.10.11月），考
        核生效工作月分別為3.6.9.12工作月，有證人丙○○及
        戊○○於本院94年12月6日及95年2月8日準備程序證述
        在卷云云，然查，被上訴人已否認上開證人證言之真正
        ，而證人丙○○受僱於上訴人乙○○，被上訴人丁○○
        曾告訴她不得使用公司之資源，（見本院卷(一)第110-11
        2頁），則證人與上訴人乙○○之關係密切，對被上訴
        人丁○○似有不滿，其證言難免偏頗，不足採信，另證
        人戊○○非被上訴人中華保險代理人公司之職員，其為
        上訴人甲○○招攬保險之下線（見本院卷第148-151頁
        ），其對上開公司之業務並非熟諳，所為證言，不免偏
        頗，不足採信。再者，若上訴人上開主張為真實，則上
        訴人甲○○所招攬之保險契約生效日至91年12月止，依
        前開業績考核月之計算式所採之方式，91年12月，應屬
        92年第1季，則上訴人甲○○請求第2年之佣金，應該是
        93  年之佣金，而非其起訴所請求之92年10月至12月之
        佣金，上訴人於原審未為上開之主張，於本審始為上開
        之主張，顯然係上訴後，始臨時提出之說詞，因與事實
        不符，不足採信。上訴人既未能提出其他證據證明其等
        去請求被上訴人給付第二年度佣金期間，即上訴人甲○
        ○於92年10月至12月間當季，上訴人乙○○於93年5月
        當季，均至少有招攬一件新保險契約之業績，則其所為
        之主張與業務承攬合約第4條之約定要件不合，上訴人
        自不得向被上訴人中華保險代理公司請求給付上訴人第
        二年度佣金報酬。
  (二)上訴人對被上訴人中華保險代理人公司無年終獎金請求權：
    1.上訴人甲○○部分：
      (1)上訴人就其此部分主張固據其提出業務支給規定以為證
        明，但被上訴人則否認該份業務支給規定為其所製作之
        文書。經查，兩造所各提出之業務支給規定差異之處，
        在於被上訴人該份業務支給規定下方附有該規定實施期
        間自92年3月1日起至銀行保代業務開始終止、續期服務
        佣金及業績獎金之領取僅限通過考核之在職者等兩項限
        制（見原審臺北簡易庭93年度北勞調字第114號卷第9頁
        、原審卷一第17頁）。
      (2)被上訴人業以上訴人在92年度因新一季業績不足而考核
        未通過而經其終止契約為由抗辯，且上訴人迄未依民事
        訴訟法第352條、第357條規定提出該份業務支給規定原
        本以舉證其為真正，自難認上訴人提出之業務支給規定
        內容為可採信。
      (3)縱以兩造各提出之業務支給規定上方記載為上訴人請求
        被上訴人給付年終獎金依據之佐證，惟依上訴人所提出
        之業務支給規定，年終業績獎金係以「當年度FYC達成
        額」乘以發放比例計算者，此與被上訴人提出之業務支
        給規定計算方式一致。準此，上訴人自應先證明其92年
        FYC達成額之確切數額方為正當。
      (4)又被上訴人抗辯：所謂當年度FYC（First Year
        Commission) 係依保單第一年度佣金計算乙節，與卷附
        業務支給規定上方所載：FYC指各保險險種及繳費年期
        之第一保單年度之內容相符，另為上訴人所不爭執（見
        原審94年4月12日言詞辯論筆錄第1頁），故上訴人陳稱
        應以其該年度綜合所得總額計算，與該規定不符，顯不
        足採。
      (5)承前(一)3所述，上訴人甲○○所招攬之新保險契約僅至
        91年12月為止，92年並未有招攬新保險契約，則其在92
        年度所領取之第一年度佣金數額為多少，迄未見上訴人
        舉證以為證明。至於上訴人雖提出92年度各類所得扣繳
        暨免扣繳憑單，主張其該年度所得為88萬8,747元等語
        （見原審臺北簡易庭93年度北勞調字第114號卷第23頁
        ），但就此被上訴人則辯稱此係來自生效日在91年度之
        保單佣金等語。茲既兩造並不爭執上訴人可得領取之報
        酬除第一年度佣金外，尚有第二年度等續年度佣金，故
        前述扣繳憑單記載之所得數額難認均屬於上訴人92年度
        之第一年度佣金總額。
      (6)綜上，上訴人甲○○既未能證明其92年所領第一年度佣
        金數額即「當年度FYC達成額」為若干，遂遽以請求被
        上訴人中華保險代理人公司給付年終獎金21萬6,626元
        ，顯屬無據，不應准許。
    2.上訴人乙○○部分：
      所招攬之保險契約生效日則大抵均在92年5月間，亦已於
      前開(一)3.論及，該段期間保單第一年度佣金數額究竟為何
      ，亦未見上訴人舉證以實其說。至於上訴人雖提出92年各
      類所得扣繳暨免扣繳憑單，主張其該年度所得為62萬1,74
      0元等語（見原審臺北簡易庭93年度北勞調字第114號卷第
      22頁），惟如前所述，此項所得總額乃包含上訴人乙○○
      第一年度佣金及第二年度等續年度佣金在內，就此自上訴
      人提出之乙○○92年4月、6月薪津表記載（見原審卷(一)第
      30-31頁），上訴人乙○○於此兩月份所領取之佣金包括
      第一年度佣金及第二年度等續年度佣金，非僅獲取第一年
      度佣金報酬等情，更足得證。故尚難僅以其該年度扣繳憑
      單即憑之認定上訴人乙○○當年度即92年度FYC數額，此
      外，上訴人乙○○復未能提出其他證據以證明「當年度
      FYC達成額」，則其請求被上訴人中華保險代理人公司給
      付92年度年終獎金9萬3,261元，亦屬無據。
  (三)上訴人甲○○不得向中華保險代理人公司請求給付櫻花之旅
    折付旅遊獎金3萬8,000元：
    1.上訴人甲○○主張：92年度招攬業績達公司獎勵標準，故
      受有被上訴人中華保險代理人公司享有前往日本櫻花之旅
      之獎項，但被上訴人中華保險代理人公司漏未將上訴人甲
      ○○列入該次旅行團隊，致其無法參加該次旅遊，被上訴
      人中華保險代理人公司應按3萬8,000元之價值補貼等語。
      被上訴人中華保險代理人公司則抗辯：業績未達日本櫻花
      之旅競賽獎勵標準，無權參加該次旅遊，況其並未曾承諾
      願以現金補貼等語。
    2.上訴人甲○○上開主張雖據其提出日本櫻花之旅競賽文件
      一份為證，但被上訴人中華保險代理人公司則否認該份文
      書之真正，上訴人甲○○既未能提出原本以供核對，亦未
      能舉證證明該份文件之真正，則所為之主張即難採信。縱
      使上訴人甲○○曾獲得該日本櫻花之旅獎項，然依該份文
      件下方記載：「除紅包獎外其餘獎項不折發現金」，上訴
      人甲○○請求被上訴人中華保險代理人公司補貼櫻花之旅
      獎項部分之現金，自與其所提出之文件記載要件有違（見
      原審臺北簡易庭93年度北勞調字第114號卷第24頁），而
      不足取，其此部分請求，顯乏依據不應准許。
  (四)被上訴人丁○○對上訴人不構成侵權行為，無庸負侵權行為
    之責任：
    上訴人主張：被上訴人丁○○為被上訴人中華保險代理人公
    司負責人，竟於92年10月以被上訴人中華保險代理人公司名
    義，無故將上訴人解聘，並拒絕給付上訴人前開佣金報酬、
    年終獎金等款項，侵害上訴人此等受領薪資給付之權利。被
    上訴人丁○○則抗辯：因上訴人新一季並未舉績招攬新契約
    ，故被上訴人中華保險代理人公司乃於92年10月13日依業務
    承攬合約第4條、第9條約定終止與上訴人之業務承攬合關係
    乙節，有其提出之存證信函在卷可稽（見原審卷一第15、16
    頁），經查：
    1.上訴人與被上訴人中華保險代理人公司簽訂系爭承攬合約
      ，兩造間成立承攬關係，契約之解除或終止或權利義務均
      依該承攬合約之規定，被上訴人中華保險代理人公司可依
      該承攬合約解除或終止雙方之關係，縱被上訴人中華保險
      代理人公司未依合約之約定終止該契約，亦屬系爭承攬合
      約是否尚屬存在之問題，該公司之負責人即被上訴人丁○
      ○並無以故意或過失侵害上訴人權利─薪資權利之情事。
      矧上訴人並無其所指第二年度佣金報酬、年終獎金、櫻花
      之旅現金補貼之債權存在，已如前述，故並無侵害上訴人
      薪資權利之情事。
    2.又關於第184條第1項後段故意以背於善良風俗之方法加損
      害於他人類型之侵權行為，何種侵害他人之行為應認屬違
      背善良風俗，應依社會之健全思想，以及一般道德觀念決
      定之，此與民法第72條所稱善良風俗竟義相當，亦指廣泛
      悖反規律社會生活之根本原理的公序良俗而言。欲該當於
      本段侵權行為態樣，須具備方法背於善良風俗之客觀歸責
      要件及侵害故意之主觀歸責要件。被上訴人丁○○基於為
      被上訴人中華保險代理人公司負責人地位，依業務承攬合
      約終止與被上訴人間契約關係，係行使契約上權利，並無
      侵害上訴人債權之故意，亦非屬於背於善良風俗之方法。
    3.基上，被上訴人丁○○對上訴人並無侵權行為之情事，上
      訴人主張被上訴人丁○○應負侵權行為之責任，並與被上
      訴人中華保險代理人公司連帶賠償其損害云云，顯屬無據
      。
五、綜上所述，上訴人依承攬契約及侵權行為之法則，求為判命
    被上訴人應分別連帶給付上訴人甲○○38萬6,053元，上訴
    人乙○○27萬2,702元及均自93年6月16日起至清償日止，按
    年息百分之五計算之利息，尚乏依據，原審判決上訴人此部
    分敗訴，核無不合，應予維持，上訴論旨，仍執陳詞，斤斤
    指摘原判決此部分不當，聲明廢棄改判，為無理由，應予駁
    回上訴。
六、本件事證已臻明確，兩造其餘之攻防方法經審酌認與判決效
    果不生影響，無庸逐一論述，併此敘明。
丙、據上論結，本件上訴為無理由，依民事訴訟法第449條第1項
    、第78條、第85條第1項但書，判決如主文。
中　　華　　民　　國　　96　　年　　4 　　月　　3 　　日
                      民事第15庭
                          審判長法  官  湯美玉
                                法  官  黃國永
                                法  官  郭松濤
正本係照原本作成。
不得上訴。
中　　華　　民　　國　　96　　年　　4 　　月　　3 　　日
                                書記官  方素珍
